臺灣板橋地方法院民事判決　　　　　　　94年度訴字第1042號
原　　　告　丙○○
訴訟代理人　乙○○
被　　　告　甲○○
上列當事人間請求返還房屋事件，本院於民國94年10月4 日言詞
辯論終結，判決如下：
    主  文
被告應將坐落臺北縣林口鄉○○段41-11 地號土地上之建物即門
牌號碼臺北縣林口鄉○○○街4 巷2 號14樓之2 房屋騰返還原告
。
被告應自民國九十四年七月十六日起至將上開建物騰空返還之日
止，按月給付原告新台幣壹萬元。
訴訟費用由被告負擔。
本判決第一項於原告以新台幣壹佰拾貳萬元、第二項於原告按
月以新台幣仟元分別供擔保後，得為假執行。
    事實及理由
一、本件原告起訴主張：
（一）緣訴外人楊月桂所有坐落於臺北縣林口鄉○○○街4 巷2
      號14樓之2 之房屋乙棟（以下簡稱：系爭房屋），系爭房
      屋於民國（下同）94年5 月23日業經鈞院93年度民執天字
      第27571 號事件公開拍賣為原告買受，並已發給不動產權
      利移轉證明書在案可稽。而鈞院上開執行案公告：「本件
      建物查封時，經債務人出租予第三人甲○○占有使用，租
      賃期間自86年1 月1 日起至100 年12月31日止，拍定後不
      點交」等語，嗣原告買受系爭房屋後，隨即接洽被告商討
      返還系爭房屋，惟被告卻以不點交為由拒絕原告請求。
（二）查系爭房屋前所有權人楊月桂於88年8 月7 日向彰化商業
      銀行股份有限公司（以下簡稱：彰化銀行）設定抵押權登
      記時，書立切結書載明系爭房屋用途為其自住，並無出租
      他人使用等語，惟鈞院於93年間強制執行時，被告卻向鈞
      院提出租賃期間自86年1 月1 日起至100 年12月31日止之
      租賃契約。綜觀系爭租約內容可知，訴外人楊月桂於系爭
      契約前後頁簽名並不相同；而契約約定房屋租金每年5 萬
      元，且契約年限長達15年，均與一般常情事理有違；又被
      告租金均未依約屆期繳納，其繳納對象亦非契約所定之房
      屋所有權人，顯示該約違反事實純屬虛偽，足證被告故意
      與訴外人楊月桂共謀甚或由被告獨自偽造不實租約向鈞院
      陳報，致使債權人彰化銀行檢具訴外人楊月桂切結之房屋
      自用書，向鈞院聲請除去房屋租賃權卻遭駁回，則被告行
      為故意妨害債權人彰化銀行及原告買受系爭房屋之合法權
      益。是被告占用系爭房屋實為逃避法院強制點交，以及規
      避債權人彰化銀行向法院聲請除去房屋租賃權。
（三）按「所有人對於無權占有或侵奪其所有物者，得請求返還
      之」、「無法律上之原因而受利益，致他人受損害者，應
      返還其利益。雖有法律上之原因，而其後已不存在者，亦
      同」，民法第767 條前段及第179 條分別定有明文。查被
      告所提房屋租賃契約顯不實在，則其自為無權占用系爭房
      屋。是原告依所有物返還請求權及不當得利請求權，聲明
      請求：被告應將臺北縣林口鄉○○○街4 巷2 號14樓之2
      房屋返還原告，並自起訴狀繕本送達翌日起至返還房屋日
      止，按月給付原告新臺幣（下同）1 萬元之房屋租金，並
      陳明願供擔保，請准宣告假執行等語。
二、被告抗辯：
（一）緣被告與系爭房屋前所有權人楊月桂夫婦本為舊識，被告
      因收藏眾多古董民藝傢俱之故，實須長期居住固定處所以
      利生活，又因訴外人楊月桂旅居美國，希冀房客能長期承
      租系爭房屋，以免除渠等處理租賃事宜之煩，被告乃與訴
      外人楊月桂簽定自83年1 月1 日起至85年12月31日止為期
      3 年之房屋租賃契約。而上開租賃契約屆期後，被告全家
      均已適應當地生活環境，遂向訴外人楊月桂協議續定長期
      租約至100 年12月31日。
（二）按「出租人於租賃物交付後，縱將其所有權讓與第三人，
      其租賃契約，對於受讓人仍繼續存在」，民法第425 條第
      1 項定有明文。查被告承租系爭房屋迄今從未搬離現址，
      被告於此段時期舉辦之國內或美國個人畫展、公辦聯展及
      收受各種郵件資料，均以系爭房屋地址為聯絡窗口，足證
      原告所指偽造租約等情，實屬無稽。而訴外人楊月桂於88
      年8 月7 日向彰化銀行借款設定抵押權，雖書立切結書切
      結系爭房屋係自住，並無出租他人使用，然上開行為均是
      發生於被告簽立租賃契約之後，被告不但無所知悉，亦無
      權過問。又被告依上開法條之規定，亦曾向原告表明願以
      原租賃條件繼續承租系爭房屋，惟原告卻以超出區域租金
      行情之承租條件，進而影響被告之租賃權益。
（三）被告所提房屋租賃契約確係真實：
      查系爭房屋係由訴外人楊月桂、石國治夫妻所共有，房東
      因旅居美國無暇處理房事，雙方遂商議簽定長期租約，並
      委託被告先行填寫系爭租賃契約內容，再交由訴外人石國
      治與被告共同簽署。而系爭房屋租金未依契約約定時間繳
      付，實乃房東要求被告為其代繳房屋稅等稅款後，雙方再
      就剩餘差額另行結算，至於房屋租金為何匯予訴外人李宜
      靜及呂明芳，此僅為配合房東資金調度之權宜措施，況86
      年及87年之房屋租金，被告均匯入訴外人石國治本人於玉
      山銀行之帳戶中。又90年至94年之房屋租金，因被告前往
      美國舉辦畫展，被告同意房東出賣剩餘畫作後，再由所得
      資金中加以抵扣。另系爭房屋租金未予調漲，係因系爭房
      屋出現屋頂漏水、牆壁生長壁癌等缺損，惟房東無意進行
      修繕所作之折衷處理方式。
（四）原告請求被告按月給付1 萬元房屋租金，顯無理由：
      末查，原告於未作市場調查之情形下，以遠高於市價甚多
      之金額拍定買受系爭房屋，則原告以系爭房屋市價300 多
      萬元及各家銀行利息計算房屋租金數額，恐與事實不符。
      又原告所列舉管理費、電費及水費等費用，均與本件租金
      請求無涉，自無將上開費用列為計算標準之理等語，資為
      抗辯，並聲明駁回原告之訴及及假執行之聲請。
三、本件原告主張其系爭房屋之拍定人，並已辦畢所有權移轉登
    記，系爭房屋經本院於93年間以93年度執字第27571 號事強
    制執行時，院上開執行案公告雖載有：「本件建物查封時，
    經債務人出租予第三人甲○○占有使用，租賃期間自86年1
    月1 日起至100 年12月31日止，拍定後不點交」等語，惟系
    爭房屋前所有權人楊月桂於88年8 月7 日向彰化銀行設定抵
    押權登記時，書立切結書載明系爭房屋用途為其自住，並無
    出租他人使用等語，惟鈞院於93年間強制執行時，被告則向
    本院提出租賃期間自86年1 月1 日起至100 年12月31日止之
    租賃契約，然上述契約前後頁簽名並不相同之事實，業據提
    出戶籍謄本、查封筆錄、不動產權利移轉證書、切結書、房
    屋租賃契約書等件為證，且為被告所不爭執，並經本院依職
    權調閱本院93年度執字第27571 號強制執行事件卷宗屬實，
    堪信為真正。然系爭房屋之拍賣公告上，記載有系爭房屋拍
    定後不點交之事實，為原告所自認，此亦經本院調閱本院93
    年度執字第27571 號強制執行事件卷宗屬實。綜觀兩造之陳
    述，本件主要爭點在於：系爭租賃契約是否確係存在，可否
    對抗原告，做為被告占有系爭房屋之權源？
四、經查：
（一）本院93年度執字第27571 號強制執行卷內所附90年8 月1
      日之假扣押執行筆錄，載有：「．．．．八、在場人稱房
      屋係她先生甲○○（即被告）向債務人（即訴外人楊月桂
      ）承租，租期不詳，租金亦不詳．．．．」等語，惟觀諸
      被告所提之系爭契約書其租賃期間自86年1 月1 日起至10
      0 年12月31日止，是倘被告與訴外人確有租賃契約存在，
      該租賃契約並已載明租期、租金等事項，則系爭房屋於90
      年8 月1 日經本院執行假扣押之時，被告之配偶應已知悉
      上情，始屬當然，然伊竟不知租期、租金，是系爭租約之
      真正，已非無疑。
（二）再系爭房屋前所有權人楊月桂於88年8 月7 日向彰化銀行
      設定抵押權登記時，書立有切結書，並載明系爭房屋用途
      為其自住，並無出租他人使用等語，此有上述切結書一紙
      在卷可參，是系爭契約其租賃期間載自86年1 月1 日起至
      100 年12月31日止，亦與楊月桂所書立之切結書所載內容
      ，明顯不符。至系爭租約中訴外人楊月桂於系爭契約前後
      頁簽名是否相同，則因楊月桂尚非不能授權他人執筆，是
      此非本件之爭點所在，與上開認定無涉，不予贅述，併此
      敘明。
（三）綜上所述，足見被告與楊月桂間，就系爭房屋並無租賃關
      係存在。該租賃契約應為被告與楊月桂通謀虛偽之意思表
      示，應為無效。
五、第查，系爭建物連同坐落基地拍賣時，執行法院雖註明不點
    交，而未將該房地交付原告，固為原告所自認，然執行法院
    拍賣債務人不動產之性質，固屬買賣之一種，執行法院代債
    務人出售者，除應由買受人繼受之權利義務關係（如租賃關
    係等）外，應包括使用、收益、處分之完全所有權能，「點
    交」僅係執行法院為滿足買受人之交付占有請求權，對於占
    有拍賣不動產之債務人或第三人強制執行解除占有，使歸買
    受人占有之執行名義，不點交僅係欠缺該執行名義而已。而
    查，被告與其家人縱確居住於系爭房屋，惟其與楊月桂間既
    無租賃關係，有如前述，縱有使用借貸等之債權契約關係，
    亦無從執之對抗原告所有權之物權。從而，被告於系爭房屋
    經原告拍得並辦理所有權移轉登記後，仍繼續占有使用係爭
    建物，自屬無權占有。被告無權占有系爭房地使用，依社會
    通念，可獲得相當於租金之利益（最高法院61年台上字第
    1675號判例意旨參照），致原告受有損害，原告自得依民法
    第179 條之規定，請求其返還占用系爭房地所受相當於租金
    之利益。再按土地法第97條第1 項規定：「城市地方房屋之
    租金，以不超過土地及建築物申報總價額年息百分之十為限
    」，而系爭房地於本院上述強制執行事件程序中，已經本院
    囑請財團法人工業技術鑑測中心進行鑑定，其勘估之總值為
    3,957,540 元，此有該中心鑑定研究報告書一份附於上開強
    制執行卷可參，則原告請求被告自起訴狀繕本送達翌日起至
    返還房屋日止，按月給付原告1 萬元之房屋租金，尚不及系
    爭房地年息百分之五，是其請求之數額，尚非無據。從而，
    被告無權占有系爭房屋，每月至少受有一萬元之利益，原告
    依民法第767 條前段及第179 條之規定，請求被告應將臺北
    縣林口鄉○○○街4 巷2 號14樓之2 房屋返還原告，並自94
    年7 月16日即起訴狀繕本送達翌日起至返還房屋日止，按月
    給付原告1 萬元之利益，為有理由，應予准許。
六、原告陳明願供擔保，聲請宣告假執行，核無不合，爰如主文
    第4項所示，酌定相當擔保金額准許之。
七、本件事證已臻明確，兩造其餘攻擊及防禦方法及未經援用之
    立證方法，核與判決基礎無影響，爰不一一論述，併此敘明
    。
八、結論：原告之訴為有理由，依民事訴訟法第78條、第390 條
    第2項 ，判決如主文。
中　　華　　民　　國　　94　　年　　10　　月　　27　　日
                  民事第三庭    法　官　邱靜琪
以上正本係照原本作成
如對本判決上訴，須於判決送達後20日內向本院提出上訴狀
中　　華　　民　　國　　94　　年　　10　　月　　28　　日
                                書記官　白俊傑
